臺灣高等法院民事判決　　　　　　　　 93年度重上字第609號
上　訴　人　丁○○
　　　　　　丙○○
　　　　　　乙○○
共　　　同
訴訟代理人　吳宏山律師
複　代理人　蔡坤鐘律師
被　上訴人　台灣土地銀行
法定代理人　張義雄
被　上訴人　甲○○
共　　　同
訴訟代理人　林慶苗律師
複　代理人　林炎平律師
上列當事人間請求撤銷詐害行為事件，上訴人對於中華民國93年
11月4日臺灣板橋地方法院93年度重訴字第216號第一審判決，提
起上訴，本院於94年6月28日辯論終結判決如下：
    主  文
原判決廢棄。
被上訴人在第一審之訴駁回。
第一、二審訴訟費用由被上訴人台灣土地銀行負擔14分之3，餘
由被上訴人甲○○負擔。
    事實及理由
甲、程序方面：
    被上訴人台灣土地銀行之法定代理人已由呂桔誠變更為張義
    雄，有財政部7.20.函影本在卷可考（見本院卷第70頁），
    其聲明承受訴訟，核無不合，應予准許。
乙、實體方面：
一、本件被上訴人主張：許文同、許嚴麗為上訴人之父母。許
    嚴麗於民國83年5月1日邀許文同為連帶保證人向被上訴人
    臺灣土地銀行借款新台幣（下同）1,200萬元，屆期於86年9
    月8日換單展期，惟自90年2月間許嚴麗即未依約償還，經
    被上訴人臺灣土地銀行依法取得執行名義並聲請法院強制執
    行後，僅部分受償，尚有本金314萬5,774元及約定之利息、
    違約金迄未獲清償。又許文同、許嚴麗於87年7月間向被
    上訴人甲○○調借現金，並共同簽發面額分別為600萬元及
    654 萬元之本票2紙以資清償、詎屆期提示未獲兌現，經被
    上訴人甲○○分別聲請本票裁定取得執行名義，於許文同、
    許嚴麗其他債權人之強制執行程序中聲明參與分配，惟因
    被上訴人甲○○之債權為普通債權，故上開二執行名義合計
    僅受償66萬8,871元，尚有本金1,118萬7,129元及法定利息
    尚未受償。而許嚴麗自82年至83年間，分別以自己及其夫
    許文同為被保險人，向訴外人國泰人壽保險公司投保如附表
    編號一及編號二所示之人壽保險契約（以下合稱系爭保險契
    約），並均指定其子女即上訴人為保險契約受益人。詎90年
    7 月，許文同及許嚴麗駕車墜崖失蹤，經法院宣告2人於
    91 年7月29日死亡。上訴人為逃避債務，均向法院聲明拋棄
    繼承。是許文同、許嚴麗就系爭保險契約指定以上訴人為
    受益人之行為，將使其積極財產減少，致有害及被上訴人對
    許文同、許嚴麗之債權，爰依民法第244條第1項規定提起
    本件訴訟，請求撤銷此項受益人指定之無償行為。（原審為
    被上訴人勝訴之判決，上訴人不服，提起上訴。）並答辯聲
    明：上訴駁回。
二、上訴人則以：上訴人對於許文同、許嚴麗向被上訴人甲○
    ○分別調借現金，並共同簽發面額分別為600萬元及654萬元
    本票2紙之事宜完全不知情，且被上訴人甲○○雖聲請本票
    裁定取得執行名義，然本票裁定屬非訟裁定，無實質確定力
    ，被上訴人甲○○自應就該原因關係舉證。被上訴人臺灣土
    地銀行及甲○○均於90年間聲請強制執行許嚴麗之財產，
    而被上訴人甲○○另自承強制執行許文同、許嚴麗2人之
    財產、始知悉2人已經脫產，足見被上訴人於90年間已知悉
    上訴人之財產狀況，亦應知悉系爭保險契約指定受益人之存
    在，惟迄於93年4月20日始提起本訴，顯已逾1年之除斥期間
    ，而不得再主張撤銷訴權。又被上訴人臺灣土地銀行係於83
    年5月6日貸款予許嚴麗；被上訴人甲○○係於87年7月間
    借款予許文同、許嚴麗，惟許嚴麗係分別於82年4月12
    日、83年8月26日簽訂系爭保險契約，並指定上訴人為受益
    人，兩相對照時點觀之，可知許嚴麗指定上訴人為受益人
    時，被上訴人之債權尚未發生，被上訴人自不得於嗣後取得
    債權時，溯及行使撤銷訴權。且被上訴人臺灣土地銀行83年
    5月5日之授信審核書，審核意見記載為由許嚴麗提供房地
    設定第一順位抵押權1,440萬元予臺灣土地銀行，另被上訴
    人臺灣土地銀行辦理不動產擔保放款調查報告及授信審核書
    （甲）擔保品明細表，亦有被上訴人查估當時擔保品之價值
    為1,337萬8,000元，均已超過許嚴麗之借款1,200萬元，
    故許嚴麗於投保附表編號一、二所示之人壽保險，並指定
    上訴人為受益人行為時，其擔保物之價值既尚足以清償被上
    訴人臺灣土地銀行，是該指定行為不構成詐害行為。上訴人
    已拋棄繼承，已無權撤銷許嚴麗及許文同之指定受益人之
    單獨行為，非撤銷詐害行為之對象，被告之當事人不適格云
    云，資為抗辯。並聲明：(一)原判決廢棄，被上訴人在第一審
    之訴駁回。(二)第一審、第二審訴訟費用由被上訴人負擔。
三、兩造不爭執事項：
    被上訴人主張許嚴麗於83年5月1日邀許文同為連帶保證人
    ，向被上訴人臺灣土地銀行借款1,200萬元，未依約償還，
    經法院強制執行後，尚有本金314萬5,774元及約定之利息、
    違約金迄未清償等事宜、業據提出借據2件及原審法院核發
    之債權憑證1件之影本為證。又許嚴麗於82年及83年間分
    別以自己及其夫許文同為被保險人，向國泰人壽保險公司投
    保如附表編號一、二所示之人壽保險，均指定其子女即上訴
    人為保險契約受益人，嗣許文同及許嚴麗2人於91年7月29
    日經法院宣告死亡，上訴人為第一順位繼承人，均依法拋棄
    繼承等事實，亦據被上訴人提出台灣台北地方法院執行命令
    1 件、戶籍謄本及上訴人拋棄繼承准予備查書函為證，且均
    為兩造所不爭執，堪信為真實。
四、本件經依民事訴訟法第463條準用同法第270條之1第1項第3
    款規定，整理並協議簡化爭點後，兩造同意協議簡化後之爭
    點如下：
    被上訴人以上訴人為撤銷詐害行為之被告，當事人是否適格
    。被上訴人甲○○對許文同、許嚴麗是否有債權存在。被
    上訴人行使撤銷權是否逾1年之除斥期間。許文同、許嚴麗
    指定上訴人為保險契約受益人，是否害及被上訴人之債權
    。茲首應審酌者，厥為被上訴人提起本件訴訟以上訴人為被
    告，當事人是否適格？經查：
  (一)所謂當事人適格，係指當事人就特定訴訟標的有實施訴訟之
    權能而言，此項權能之有無，應依當事人與特定訴訟標的之
    關係定之，必須當事人對於為訴訟標的之法律關係有處分之
    權能，始足當之（最高法院26年渝上字第639號判例意旨參
    照）。本件被上訴人係依民法第244條第1項規定債務人所為
    之無償行為，有害及債權者，債權人得聲請法院撤銷之為據
    ，以債務人許文同、許嚴麗就系爭保險契約指定上訴人為
    受益人，致被上訴人無從就保險金受償而害及債權，訴請撤
    銷債務人指定受益人之無償行為，今債務人已由法院宣告死
    亡，其繼承人即上訴人全部依法拋棄繼承，被上訴人列上訴
    人為被告，其當事人是否適格，即滋疑義。
  (二)按先順序繼承人均拋棄其繼承權時，由次順序之繼承人繼承
    。其次順序繼承人有無不明或第四順序之繼承人均拋棄其繼
    承者，準用關於無人承認繼承之規定。又繼承開始時，繼承
    人之有無不明者，由親屬會議於1個月內選定遺產管理人．
    ．．。無親屬會議或親屬會議未於前條所定期限內選定遺產
    管理人者，利害關係人或檢察官，得聲請法院選任遺產管理
    人．．．。而清償債權或交付遺贈物為遺產管理人職務之一
    。為民法第1176條第6項、第1178條第2項、第1179條第1項
    第4款所明定。「被繼承人之債權人因給付不能請求損害賠
    償時，應以遺產管理人為被告」（最高法院70年台上字第
    211 號判例意旨參照）。綜此，遺產管理人必須依法由親屬
    會議選定或聲請法院選任，尚非由已拋棄繼承之子女當然擔
    任。
  (三)本件債務人許文同、許嚴麗均經法院宣告死亡，其子女即
    上訴人均依法拋棄繼承，已如上述，上訴人於系爭保險契約
    被指定為受益人，依民法第244條第4項規定「債權人依第1
    項或第2項之規定聲請法院撤銷時，得並聲請命受益人或轉
    得人回復原狀。」其等僅對回復原狀之訴訟標的有實施訴訟
    之權能，就撤銷訴權之法律關係並無處分權能。上訴人既未
    經選任為遺產管理人，其抗辯非適格之當事人，自屬可採。
    原判決認上訴人雖均依法拋棄繼承，然拋棄繼承僅止於拋棄
    財產上之權利義務關係，身分上之繼承關係無從拋棄，上訴
    人仍應繼受許文同、許嚴麗之身分繼承人地位，其等為被
    告之當事人適格並無欠缺云云。尚有可議，而無足取。上訴
    意旨執以指摘原判決不當，聲明廢棄，為有理由，應由本院
    予以廢棄改判。原判決既屬無可維持，兩造其餘爭點，與判
    決結果不生影響，爰不逐一論列，附此敘明。
據上論結，本件上訴為有理由，依民事訴訟法第450條、第78條
、第85條第1項但書，判決如主文。
中　　華　　民　　國　　94　　年　　7 　　月　　12　　日
                  民事第7庭
                        審判長法　官  鄭三源
　　　　　　　　　　　    　　法　官  黃嘉烈
　　　　　　　　　　　    　　法　官  周美月
正本係照原本作成。
被上訴人如不服本判決，應於收受送達後20日內向本院提出上訴
書狀，其未表明上訴理由者，應於提出上訴後20日內向本院補提
理由書狀（均須按他造當事人之人數附繕本）上訴時應提出委任
律師或具有律師資格之人之委任狀；委任有律師資格者，另應附
具律師資格證書及釋明委任人與受任人有民事訴訟法第466條之
一第一項但書或第二項（詳附註）所定關係之釋明文書影本。
中　　華　　民　　國　　94　　年　　7 　　月　　13　　日
　　　　　　　　　　　　　　　書記官  董曼華
附註：
民事訴訟法第四百六十六條之一（第一項、第二項）：
對於第二審判決上訴，上訴人應委任律師為訴訟代理人。但上訴
人或其他法定代理人具有律師資格者，不在此限。
上訴人之配偶、三親等內之血親、二親等內之姻親，或上訴人為
法人、中央或地方機關時，其所屬專任人員具有律師資格並經法
院認為適當者，亦得為第三審訴訟代理人。
附表：
┌──┬───┬───────┬────┬────┬───┬────┬──┐
│編號│保險人│保單名稱及號碼│要保人  │被保險人│受益人│保險金額│備註│
│    │      │              │        │        │      │(新台幣)│    │
├──┼───┼───────┼────┼────┼───┼────┼──┤
│ 一 │國泰人│美滿人生三一二│許嚴麗│許嚴麗│丁○○│一千萬元│    │
│    │壽保險│保單號碼第五五│        │        │丙○○│        │    │
│    │股份有│0000000│        │        │乙○○│        │    │
│    │限公司│五號（投保日八│        │        │      │        │    │
│    │      │十三年八月二十│        │        │      │        │    │
│    │      │六日）        │        │        │      │        │    │
├──┼───┼───────┼────┼────┼───┼────┼──┤
│ 二 │同右  │萬代福一○一　│同右　　│許文同　│同右　│一千萬元│    │
│    │　　　│保單號碼第三七│        │        │　　　│        │    │
│    │　　　│0000000│        │        │　　　│        │    │
│    │　　　│○號（投保日八│        │        │      │        │    │
│    │      │十二年四月十二│        │        │      │        │    │
│    │      │日）　        │        │        │      │        │    │
└──┴───┴───────┴────┴────┴───┴────┴──┘
